【裁判字號】    98,訴,1443
【裁判日期】    990303
【裁判案由】    損害賠償
【裁判全文】
臺灣高雄地方法院民事判決              98年度訴字第1443號
原      告  戊○○
訴訟代理人  蔡秋聰律師
被      告  國泰人壽保險股份有限公司
法定代理人  己○○
訴訟代理人  乙○○
            甲○○
被      告  丁○○
            丙○○
上列當事人間請求損害賠償事件，經本院於民國99年2月10日言
詞辯論終結，判決如下：
    主      文
被告丁○○應給付原告新臺幣壹佰參拾萬元，及自民國九十九年
一月十三日起至清償日止，按週年利率百分之五計算之利息。
原告其餘之訴駁回。
訴訟費用由被告丁○○負擔。
本判決第一項於原告以新臺幣肆拾參萬參仟元供擔保後得假執行
。
原告其餘假執行之聲請駁回。
    事實及理由
壹、程序方面
一、被告丁○○經合法通知未於言詞辯論期日到場，經核無民事
    訴訟法第386 條各款所列情形，爰依原告之聲請，由其一造
    辯論而為判決。
二、按訴狀送達後，原告不得將原訴變更或追加他訴，但請求之
    基礎事實同一者，不在此限，民事訴訟法第255 條第1 項第
    2 款定有明文。本件原告起訴時，其係請求依侵權行為之法
    律關係向被告請求，嗣併依消費借貸、票據及不當得利之法
    律關係向被告丁○○請求，核其請求均係主張同一之被告丁
    ○○向其借款新臺幣（下同）130 萬元所生之事實，是其請
    求之基礎事實同一，揆諸前揭法條規定，原告上開訴之變更
    ，與法尚無不合。
貳、實體方面
一、原告主張：被告丁○○原係於被告國泰人壽保險股份有限公
    司（下稱國泰人壽）擔任高雄行政中心審查科助理員，其於
    任職期間請求伊以向被告國泰人壽所投保之保險契約辦理保
    單貸款80萬元，並將該貸款借予之，伊遂於民國97年10月6
    日向被告國泰人壽辦理保單貸款80萬元，並於同日將款項貸
    與被告丁○○，被告丁○○即開立發票日為同年月9 日、面
    額800,300 元之支票（下稱系爭支票）乙紙，存入伊在被告
    國泰人壽之保單貸款帳戶內，以為清償貸款債務，惟系爭支
    票屆期提示遭退票，但被告國泰人壽高雄營業處辦理系爭支
    票退票事務之職員即被告丙○○，竟未依被告國泰人壽支票
    退票處理規範於退票後3 日內通知伊退票事由，卻通知被告
    丁○○於同年月13日受領系爭支票，被告丁○○受領後，又
    於同年月17日將該支票交由被告國泰人壽提示再遭退票，然
    被告丙○○仍未於退票後3 日內通知原告，致被告丁○○於
    同年月24日向伊謊稱系爭支票已兌現，並欲再向伊借款130
    萬元時，伊因誤認被告丁○○票信良好，復借款130 萬元予
    被告丁○○，被告丁○○則簽發發票日均為同年月29日、面
    額分別80萬元、50萬元支票2 紙交予伊以為清償貸款債務，
    然其後均遭退票，故被告丁○○、丙○○乃係共同利用職務
    上機會，對伊為詐欺行為，致伊受有130 萬元之損害，伊自
    得依侵權行為之法律關係向被告請求連帶賠償，若認被告並
    不構成侵權行為，惟伊與被告丁○○間存有消費借貸契約，
    並持有其開立之上開支票2 紙，自得依消費借貸及票據之法
    律關係向被告丁○○請求，縱認伊與被告亦無消費借貸契約
    存在，被告丁○○無法律上之原因受有130 萬元之利益而致
    伊受有損害，伊亦得依民法第179 條請求返還，為此爰依侵
    權行為、不當得利、消費借貸、票據等法律關係提起本件訴
    訟。並聲明：(一)被告應連帶給付原告130 萬元及自起訴狀繕
    本送達之翌日起至清償日止，按週年利率5%計算之遲延利息
    。(二)願供擔保，請准宣告假執行。
二、被告國泰人壽、丙○○則以：本件為原告與被告丁○○間之
    私人借貸糾紛，與伊等無關；縱認與伊等有關，惟依被告國
    泰人壽所訂「事務處理手冊保費事務作業項目—以支票繳交
    續期保費」之相關規定，本即應由服務人員即被告丁○○而
    非被告丙○○負責處理票據退票事宜，況被告丙○○已依規
    定於97年10月20日接獲通知當日，即將系爭支票轉交被告丁
    ○○簽收，並告知被告丁○○聯繫原告換現（票）及保費轉
    出事宜，被告丁○○乃於同年月24日向被告國泰人壽臺北總
    公司交付面額90萬元支票以取代系爭支票，但因該紙支票金
    額不符，由被告國泰人壽臺北總公司於同年月28日退回高雄
    行政中心，惟被告丁○○自同年月27日起未再上班，始由被
    告國泰人壽高雄行政中心客服人員通知訴外人即服務人員鄭
    宇評轉知原告退票情事，故被告丙○○依被告國泰人壽規定
    處理退票，應無故意不告知原告之情形，且該行為與原告所
    受損害間無相當因果關係，被告國泰人壽自無須依民法第
    188 條第1 項規定，與被告丙○○對原告負連帶賠償之責；
    又被告丁○○未將退票之事實告知，僅係單純違反被告國泰
    人壽之內部規定，並非不法行為，則被告丁○○之行為尚不
    構成侵權行為，被告國泰人壽自亦無須與其對原告負連帶賠
    償責任，又縱使被告丁○○上開行為屬侵權行為，以原告曾
    任職被告國泰人壽近4 年，其對被告國泰人壽之內部規範應
    知之甚詳，是其明知依被告國泰人壽之規定負責通知其退票
    者為被告丁○○，卻未詳加查證系爭支票是否退票即再借予
    被告丁○○130 萬元，應自行負擔風險，而不得請求被告國
    泰人壽與被告丁○○負連帶賠償責任等語資為抗辯。並聲明
    ：(一)原告之訴駁回。(二)如受不利之判決，願供擔保聲請准予
    免為假執行。
三、被告丁○○則未於言詞辯論期日到場，亦未提出書狀作何聲
    明或陳述。
四、原告與被告國泰人壽、丙○○不爭執之事項：
  (一)原告曾向被告國泰人壽投保，保單號碼為0000000000，而被
    告丁○○原係於被告國泰人壽擔任高雄行政中心審查科助理
    員，為原告之服務人員。嗣被告丁○○請求原告以其向被告
    國泰人壽所投保之前揭保險契約辦理保單貸款，借予被告丁
    ○○80萬元，原告遂於97年10月6 日向被告國泰人壽辦理保
    單貸款80萬元，並於同日將款項貸與被告丁○○，被告丁○
    ○即開立系爭支票，存入原告在被告國泰人壽之保單貸款帳
    戶內，以為清償貸款債務。
  (二)系爭支票退票後，被告丙○○曾通知並轉交被告丁○○簽收
    系爭支票。惟被告丁○○並未告知原告，並於同年月24日向
    原告借款130 萬元時，稱系爭支票已兌現，原告因而再借款
    130 萬元予丁○○，丁○○則簽發上開面額分別80萬元、50
    萬元支票2 紙交予原告。
  (三)訴外人鄭宇評於同年月29日通知原告系爭支票已退票之事。
  (四)被告國泰人壽於同年12月30日，以被告丁○○偽造保單貸款
    清償批註及無故連續缺勤達3 日以上，予以免職並撤銷業務
    員登錄資格。
五、得心證之理由
  (一)原告依侵權行為之法律關係向被告丁○○請求損害賠償是否
    有據？
    按因故意或過失，不法侵害他人之權利者，負損害賠償責任
    。故意以背於善良風俗之方法，加損害於他人者亦同，民法
    第184 條第1 項定有明文。經查，原告主張之前揭被告丁○
    ○詐欺其借予款項130 萬元等事實，業據其提出國泰人壽利
    息收據、約定戶轉帳、上開面額80萬元、50萬元之支票及該
    2 紙支票之退票理由單為證（見本院卷第9 至12頁），復有
    系爭支票及該支票之退票理由單、票據退票明細、續期保費
    退票處理簡覆表在卷可按（見本院卷第64頁、第51至52頁）
    ，並經國泰世華商業銀行前鎮分行以98年11月26日國世前鎮
    字第0980000126號函說明該行000000000000號帳號為被告丁
    ○○所有，此有該函在卷可稽（見本院卷第135 頁）。而被
    告經合法通知，既不於言詞辯論期日到場爭執，復不提出書
    狀答辯以供本院斟酌，應認原告之主張為真實。則被告丁○
    ○明知其已因存款不足致系爭支票遭到退票，仍向原告佯稱
    其票信良好，使原告陷於錯誤而再度借款130 萬元並無法受
    償，其行為核屬故意以背於善良風俗之方法加損害於原告，
    是原告本於上開規定，請求被告丁○○就其所受損害負賠償
    之責，洵屬有據，應予准許。
  (二)被告丙○○是否須與被告丁○○對原告負連帶賠償責任？
    按數人共同不法侵害他人之權利者，連帶負損害賠償責任﹔
    不能知其中孰為加害人者，亦同；造意人及幫助人，視為共
    同行為人，民法第185 條第1 項、第2 項分別定有明文。原
    告固主張被告丙○○未依被告國泰人壽內部規定通知退票，
    顯係與被告丁○○故意共同詐欺原告，或至少亦有故意為幫
    助行為云云，惟此業為被告丙○○所否認，而被告丁○○方
    為原告之服務人員已如前述，另依被告國泰人壽續期保費繳
    票注意事項之規定係由服務人員與保戶連繫退票事宜，此有
    該注意事項在卷可按（見本院卷第14頁），則系爭支票有退
    票之情依上開處理規定本應非由被告丙○○負責通知原告，
    是原告徒以被告丙○○未通知原告系爭支票退票，係屬故意
    共同詐欺尚非可採，況被告丙○○是否有依公司規定於退票
    後為通知及換票事宜，僅係關係其是否違反公司內部規範，
    應非得以此遽認其有與被告丁○○共同詐欺原告之故意，而
    原告復無舉證被告丙○○有與被告丁○○為共同詐欺或故意
    幫助被告丁○○為詐欺之情，是原告主張被告丙○○與被告
    丁○○成立共同侵權行為尚不可採，其請求被告丙○○連帶
    負損害賠償責任應屬無據。
  (三)被告國泰人壽是否須與被告丁○○、丙○○負連帶賠償責任
    ？
    按僱用人藉使用受僱人而擴張其活動範圍，並享受其利益。
    就受僱人執行職務之範圍，或所執行者適法與否，恆非與其
    交易之第三人所能分辨，為保護交易之安全，如受僱人之行
    為在客觀上具備執行職務之外觀，而侵害第三人之權利時，
    僱用人固應依民法第188 條第1 項規定與受僱人負連帶賠償
    責任。然若於客觀上並不具備受僱人執行職務之外觀，或係
    受僱人個人之犯罪行為而與執行職務無關，自無命僱用人負
    賠償責任之理，最高法院98年度台上字第763 號著有裁判要
    旨可供參照。查被告丁○○固有向原告為前開詐欺行為，惟
    原告與被告丁○○間之私下借貸行為尚與被告國泰人壽之保
    險業務有間，且原告曾任職被告國泰人壽至95年5 月17 日
    辭職，其任職期間共達4 年之久，此有原告任免遷調業務在
    卷可稽（見本院卷第78頁），並為兩造所不爭執，則原告應
    知悉被告國泰人壽之內部規定甚明，是其既明知系爭支票之
    退票相關事宜均應由服務人員即被告丁○○負責與其接洽，
    且其與被告丁○○間之消費借貸並非服務人員之業務範圍，
    卻基於其與被告丁○○之信賴關係，未經查證系爭支票是否
    退票即再度借款予被告丁○○，致被告丁○○有機會詐欺其
    借款，其迨於事後始主張被告丁○○之詐欺行為，具有「客
    觀上執行職務之外觀」，顯與經驗法則有違而難採信，故而
    被告丁○○之詐欺行為應屬其個人之不法行為，而非執行保
    險服務有關之職務行為，又被告丙○○並無何共同侵權行為
    之事實亦為前述，則被告國泰人壽對之亦無何須負僱用人連
    帶賠償之者，原告主張被告國泰人壽應與被告丁○○、丙○
    ○負連帶賠償責任洵屬無據。
六、綜上所述，被告丁○○係故意以詐欺之不法方法向原告取得
    系爭款項並致原告受有損害，其就此自應負侵權行為損害賠
    償責任，而被告丁○○之詐欺行為，係其個人之不法行為而
    非執行其與保險服務有關之職務行為，被告國泰人壽就原告
    因此所受之損害，依法並無庸負僱用人之連帶賠償責任；又
    被告丙○○並無故意與被告丁○○共同為上開詐欺行為，亦
    無故意幫助被告丁○○為該詐欺行為，自無須與被告丁○○
    負連帶賠償責任，被告國泰人壽亦無由與其負連帶賠償責任
    ，從而原告依侵權行為之法律關係請求被告丁○○應給付如
    主文第1 項所示之金額及其遲延利息，依法即屬有據，自應
    予以准許，其逾此範圍外之請求則為無據，自應予以駁回。
七、原告陳明願供擔保請准為假執行之宣告，就其勝訴部分經核
    並無不合，爰酌定相當之擔保金額准許之，至原告敗訴部分
    ，其假執行之聲請即失所依附，應予駁回。
八、本件事證已臻明確，兩造其餘之攻擊防禦方法核與判決結果
    不生影響，爰不一一論列，併此敘明。
九、據上論結，原告之訴為一部有理由、一部無理由，合依民事
    訴訟法第385 條第1 項前段、第79條、第390 條第2 項，判
    決如主文。
中    華    民    國    99    年    3     月    3     日
                  民事第四庭  審判長法  官  黃宏欽
                                    法  官  楊淑珍
                                    法  官  楊淑儀
正本係照原本作成。
如不服本判決，應於送達後20日內，向本院提出上訴狀並表明上
訴理由，如於本判決宣示後送達前提起上訴者，應於判決送達後
10日內補提上訴理由書（須附繕本）。
中    華    民    國    99    年    3     月    3     日
                                    書記官  王資惠

司法院資訊處製作；財團法人民間司法改革基金會備份。
